臺灣士林地方法院民事判決　　　　　　99年度重訴字第358號
原　　　告　白張茶
　　　　　　白美玲
　　　　　　白桂鳳
　　　　　　白育嘉
　　　　　　白純碧
兼前五　人
訴訟代理人　白虹雲
原　　　告　白清秀
　　　　　　白秋卿
被　　　告　張森林
　　　　　　李美華
上列當事人間因過失致死案件提起附帶民事訴訟請求損害賠償事
件，經本院刑事庭移送前來（98年度審交重附民字第7 號），本
院於民國100 年6 月22日言詞辯論終結，判決如下：
    主  文
被告張森林應給付原告白張茶新台幣柒拾壹萬貳仟伍佰元，及自
民國九十九年四月四日起至清償日止，按週年利率百分之五計算
之利息。
被告張森林應給付原告白虹雲新台幣參拾萬玖仟陸佰伍拾肆元，
及自民國九十九年四月四日起至清償日止，按週年利率百分之五
計算之利息。
被告張森林應給付原告白清秀、白秋卿、白美玲、白桂鳳、白育
嘉、白純碧各新台幣壹拾壹萬貳仟伍佰元，及均自民國九十九年
四月四日起至清償日止，按週年利率百分之五計算之利息。
原告其餘之訴駁回。
訴訟費用由被告負擔百分之十六，餘由原告負擔。
本判決原告勝訴部分，於原告白張茶、白虹雲、白清秀、白秋卿
、白美玲、白桂鳳、白育嘉、白純碧各以新台幣貳拾肆萬元、新
台幣壹拾萬元、新台幣肆萬元、新台幣肆萬元、新台幣肆萬元、
新台幣肆萬元、新台幣肆萬元、新台幣肆萬元供擔保後，得假執
行；但被告張森林如於假執行程序實施前，各以新台幣柒拾壹萬
貳仟伍佰元、新台幣參拾萬玖仟陸佰伍拾肆元、新台幣壹拾壹萬
貳仟伍佰元、新台幣壹拾壹萬貳仟伍佰元、新台幣壹拾壹萬貳仟
伍佰元、新台幣壹拾壹萬貳仟伍佰元、新台幣壹拾壹萬貳仟伍佰
元、新台幣壹拾壹萬貳仟伍佰元，為原告白張茶、白虹雲、白清
秀、白秋卿、白美玲、白桂鳳、白育嘉、白純碧預供擔保，得免
為假執行。
原告其餘假執行之聲請均駁回。
    事實及理由
壹、被告兩人均未於最後言詞辯論期日到場，核無民事訴訟法第
    386 條所列各款情形，爰依原告聲請，由其一造辯論而為判
    決。
貳、原告起訴主張：
(一)、被告李美華明知被告張森林無汽車駕照，仍將其所有之車牌
    號碼CY-9852 號自用小客車借之使用，造成被告張森林於民
    國98年11月29日上午5 時50餘分許，駕駛上開汽車，途經新
    北市○○區○○路3 段50號前時，適遇天雨狀況，卻未注意
    車前狀況、未減速慢行、未隨時採取必要安全措施等，超速
    行駛撞擊行人白元田，致白元田絆跌於地，因顱內出血經送
    醫不治死亡。
(二)、本件系爭道路沿路時速限制為40公里，惟被告張森林以40多
    公里超速行駛，是被告張森林明顯超速，已違反道路交通管
    理處罰條例第40條、道路交通安全規則第93條第1 項前段規
    定；又事故發生時，適遇天雨狀況，應屬路況不佳之情形，
    惟被告張森林竟未減速慢行，已違反道路交通管理處罰條例
    第44條第1 項第7 款規定；再依被告張森林行車與行人白元
    田之位置關係，行人白元田在前，被告張森林所駕駛為後車
    ，被告張森林未注意車前狀況，已違反道路交通安全規則第
    94條第3 項規定；綜上，被告張森林違反上開規定，而依當
    時情況並無不能注意之情事，竟疏未注意，造成行人白元田
    死亡，對於白元田之子女及配偶，應負民法第184 條第1 項
    前段、第2 項、第192 條第1 項、第195 條第1 項前段、第
    3 項之損害賠償責任；
(三)、被告李美華知被告張森林無汽車駕照，仍將所有之汽車出借
    ，其將汽車出借時，應可預見有肇事之可能性，是對於本件
    事故之發生，難謂無過失，又如無出借汽車之行為，即無從
    發生本件事故，是出借汽車之行為與本件事故間有相當因果
    關係存在；綜上，被告李美華對於本件事故，應負民法第18
    4 條第1 項前段之損害賠償責任，並依民法第185 條第1 項
    前段規定，與被告張森林負共同侵權行為責任。
(四)、本件前雖經臺灣省臺北縣區車輛行車事故鑑定委員會鑑定後
    認定：「一、行人白元田，未依規定由行人穿越道過馬路，
    橫越道路未注意車道上行駛中車輛，為肇事主因，張森林無
    照駕駛自用小客車，未注意車前狀況，為肇事次因。」，及
    經臺灣省車輛行車事故覆議鑑定委員會鑑定後認定照臺北縣
    區車輛行車事故鑑定委員會之鑑定意見，惟意見文字改為：
    「一、行人白元田於雨夜穿越道路時，未注意左側來車動態
    小心穿越，為肇事主因。另其未行走行人穿越道穿越馬路，
    有違規定。二、張森林於雨夜駕駛自小客車，未充分注意車
    前狀況，為肇事次因。另其無照駕駛，有違規定」。但查，
    被告張森林於警詢中就肇事時視線是否清楚、能否注意車前
    狀況，前後說法反覆不一，應不足採，又以被告張森林所言
    ，被害人應是由左至橫越馬路，與依診斷證明書研判被害人
    是由右往左橫越馬路等情相差甚大，是以被告張森林所言不
    實，無法導被害人確有穿越道路之情形，然鑑定意見書卻未
    查明上開事實，又依刑事案件二審確定判決認定被告張森林
    有未減速慢行之過失，然鑑定意見書就此未予審酌，率而論
    斷被告張森林僅負肇事次因責任，難令人昭服等語。
(五)、被告兩人上開侵權行為，造成原告之損害：被害人因本件事
    故送醫急救治療時，原告白虹雲支出醫藥費用2 萬8 千890
    元，嗣為處理被害人後事，原告白虹雲支出殯葬費用63萬6
    千285 元，爰請求此部分損害賠償。又原告白張茶為被害人
    之配偶，每星期須到醫院洗腎3 次，一切家務須仰賴被害人
    ，現因被告過失行為，健康及心靈上遭受嚴重傷害及打擊，
    精神痛苦無以復加，且被告事發至今置若罔聞，民事部分迄
    未對受害人賠償，原告白張茶爰請求300 萬元精神慰撫金；
    再被害人有子女7 名，原告白清秀、白秋卿、白美玲現無工
    作，在家管理家務，原告白虹雲為國泰人壽業務襄理，薪資
    收入約80萬元，原告白桂鳳、白育嘉、白純碧從事小吃生意
    ，營業收入約70萬元，此外，被害人平時還幫忙兒子白育嘉
    小吃店生意，被害人之7 名子女因父親遭逢意外，遭受精神
    上痛苦，原告白清秀、白秋卿、白美玲、白桂鳳、白育嘉、
    白純碧爰各請求100 萬元精神慰撫金，原告白虹雲爰請求99
    萬2 千004 元慰撫金（連同前述醫藥費用2 萬8 千890 元、
    殯葬費用63萬6 千285 元，共請求165 萬7 千179 元）。
(六)、聲明：1 、被告應連帶給付原告白張茶300 萬元，及自起訴
    狀本送達翌日起至清償日止，按週年利率5%計算之利息；2
    、被告應連帶給付原告白虹雲165 萬7 千179 元，及自起訴
    狀本送達翌日起至清償日止，按週年利率5%計算之利息；3
    、被告應連帶給付原告白清秀100 萬元，及自起訴狀本送達
    翌日起至清償日止，按週年利率5%計算之利息；4 、被告應
    連帶給付原告白秋卿100 萬元，及自起訴狀本送達翌日起至
    清償日止，按週年利率5%計算之利息；5 、被告應連帶給付
    原告白美玲100 萬元，及自起訴狀本送達翌日起至清償日止
    ，按週年利率5%計算之利息；6 、被告應連帶給付原告白桂
    鳳100 萬元，及自起訴狀本送達翌日起至清償日止，按週年
    利率5%計算之利息；7 、被告應連帶給付原告白育嘉100 萬
    元，及自起訴狀本送達翌日起至清償日止，按週年利率5%
    計算之利息；8 、被告應連帶給付原告白純碧100 萬元，及
    自起訴狀本送達翌日起至清償日止，按週年利率5%計算之利
    息。
三、被告則辯以：
(一)、被告張森林否認就本件車禍之肇生有何過失可言：依車輛行
    車事故鑑定及覆議鑑定委員會之鑑定意見，被害人於天雨夜
    晚，未加注意來往車輛，恣意橫越馬路，為導致車禍發生之
    主因；又本件道路沿路時速限制實際為50公里，被告以時速
    40公里之速度行駛，並無超速，且已符合減速慢行之規定，
    再道路交通安全規則第94條第3 項關於「後車應注意車前狀
    況」之注意義務，係於駕駛人有能力注意之情形下，始有規
    範之可能，雖鑑定意見及刑事判決另認被告張森林有能力注
    意並迴避被害人，採取必要之安全措施，然被告係於右彎後
    不到30公尺即撞擊被害人，且發現被害人時，人車距離不到
    2 公尺，被害人違規穿越道路，被告所得見其形跡，並採取
    妥善應變行為之時間不足，自難苛論被告過失之責；再被告
    於事發時雖係無照駕駛，然是否領取駕駛執照乃是否違反道
    路行政管理規定，與被告於車禍之發生是否有過失責任，未
    必具必然關係；
(二)、被告張森林就本件車禍發生並無過失可言，業如前述，則原
    告主張被告李美華應負連帶賠償責任，自不可採；退步言之
    ，縱認張森林就本件車禍發生與有過失，惟被告李美華否認
    明知張森林係無駕駛執照之人，張森林多年前即曾告知被告
    李美華要去考駕照，於被告主觀上一直認張森林應有考取駕
    照，故於本次張森林借用車輛時未加詢問張森林有無駕照，
    原告就其主張被告李美華明知張森林無汽車駕照乙節，應負
    舉證之責；張森林雖係無照駕駛而有違反道路交通相關法規
    之情，惟駕駛執照之有無，僅係作為監理機關行政管考之用
    ，未必代表其駕駛行為即會涉有過失，被告誤認張森林領有
    駕照而出借汽車固有不當，惟無法預見系爭事故之發生，所
    為出借汽車之行為與損害之發生或擴大間，並無相當因果關
    係，況張森林無照駕駛並非肇事原因，僅係有違行政規定，
    車禍原因既與張森林是否考取駕駛執照無關，難認被告出借
    汽車行為與本件車禍間有何因果關係；
(三)、被告否認有何侵權行為之可言，倘鈞院認被告有過失，原告
    主張之損害範圍亦屬過高：被害人就本件車禍之過失比例明
    顯高於被告張森林，原告請求全部損害賠償應由被告負擔，
    並無理由；且原告於事發後已領取強制汽車責任保險補償基
    金，就此部分亦應依強制汽車責任保險法規定扣除之。
(四)、聲明：1 、原告之訴暨假執行之聲請均駁回；2 、如受不利
    判決，願供擔保，請准宣告免為假執行。
肆、本院得心證之理由：
一、查原告主張被告張森林無汽車駕駛執照，於98年11月29日上
    午5 時57分許，駕駛友人即被告李美華所有之車號CY -9852
    號自用小客車，沿新北市○○區○○路，由汐止往基隆方向
    行駛，途經大同路3 段50號前時，撞擊行人白元田，致白元
    田絆跌於地，因顱內出血，經送醫後仍不治死亡等情，為被
    告所不爭執，並有道路交通事故現場圖、道路交通事故談話
    記錄表、道路交通事故調查報告表(一)、(二)各1 份，肇事現場
    相片等件附卷可稽（見本院依職權調閱之刑事案件臺灣士林
    地方法院檢察署98年度偵字第16772 號偵查卷第13至30頁）
    ，及汐止國泰綜合醫院出具之診斷證明書1 份在卷可考（見
    同上刑事案件偵查卷第37頁）。
二、原告主張被告張森林與李美華就本件車禍之發生均有過失而
    應負損害賠償責任，訴請被告兩人連帶給付如原告訴之聲明
    所示金額及法定利息，則為被告所爭執，並以前詞置辯。兩
    造爭點厥為：(一)本件車禍之肇事原因為何？(二)原告請求之損
    害賠償是否合理？茲一一析述如下：
(一)、本件車禍之肇事原因為何？
１、查依刑事案件偵查卷附道路交通事故現場圖、道路交通事故
    調查報告表(一)、(二)及肇事現場相片所示，肇事當時天候雨、
    夜間有照明，肇事道路新北市○○區○○路3 段往基隆方向
    道路為一般車道，中央分向島寬式（50公分以上），無號誌
    ，限速50公里，道路左側為高架橋，右側為民房，肇事地點
    非行人穿越道，肇事車輛撞擊點在左前車頭，現場無明顯煞
    車痕，被害人倒臥位置在肇事車輛左前車頭前方1.6 公尺處
    ，且肇事車輛左前車頭與被害人倒臥位置均在距離右側路緣
    3.7 公尺處、距離左側高架橋下路緣2.4 公尺處，亦即接近
    該寬約6 公尺車道之中心位置等情，按肇事道路為一般車道
    ，而肇事地點接近車道中心位置，被害人顯有任意穿越車道
    、未注意來車之情事；又依刑事案件偵查卷附被害人之診斷
    證明書所載，被害人之傷勢主要集中在左側，並有「左側脛
    骨、腓骨骨折」之情形，則事故當時之撞擊位置，應係肇事
    車輛之左前車頭與被害人之身體左側，是被害人係由右往左
    穿越道路，亦堪認定；
２、再依被告張森林於刑事案件警詢中證稱：「....當時因天色
    昏暗且又下雨，而我的視線又受到雨刷影響，導致我看不清
    前方路況，當我看到該位行人時，我雖立刻煞車，且試著向
    右閃避，但還是來不及，接著就與對方發生碰撞。當時車上
    只有我1 人... ，發現危險時距離對方大約2 至3 公尺，我
    立刻煞車且試著向右閃避，當時車速大約40公里左右... 第
    一撞擊點是左前車頭（身）... 」、「我駕駛CY-9852 號自
    小客車沿汐止市○○○路，到大同路、忠孝東路口時綠燈右
    轉，右轉後不到30公尺就與行人白元田發生事故。行駛的過
    程中我都沒有看到白元田，當時天色昏暗且下雨，我在行駛
    中有使用雨刷，當雨刷刷過時，我就突然看見白元田出現在
    我車輛左前方約2 公尺，看到後我馬上就踩煞車，但還是碰
    撞到白元田... 當時我的車時速約為40公里」等語（見同上
    刑事案件偵查卷第8 至9 、19頁警詢筆錄），被告張森林始
    終堅稱其肇事時之車速為時速40公里而未超過道路速限50公
    里，衡諸如前述肇事現場並無明顯煞車痕乙情，尚無積極證
    據足認被告張森林肇事時有超越道路最高速限之情事。然依
    被告上開供述，肇事當時因天色昏暗下雨而視線不佳，惟未
    見被告張森林有因該天候狀況，注意車前狀況，並採取減速
    慢行以作隨時停車準備之安全措施，以致在距離穿越道路之
    被害人前2 至3 公尺處始發現被害人，而未能及時煞停或閃
    避之情事，亦堪認定；
３、按在未設行人穿越設施，亦非禁止穿越之路段穿越道路時，
    應注意左右無來車，始可小心迅速穿越；次按汽車行駛時，
    駕駛人應注意車前狀況，並隨時採取必要之安全措施，道路
    交通安全規則第134 條第6 款、第94第3 項分別定有明文。
    本件被害人穿越車道時，原應注意有無來車、小心迅速穿越
    ，竟任意穿越車道而未注意左側來車，惟被告張森林身為駕
    駛人，原應注意車前狀況，並隨時採取必要之安全措施，竟
    未注意車前狀況、採取減速慢行以作隨時停車準備之安全措
    施，而依當時客觀情狀，夜間有照明、無障礙物、視距良好
    ，均無不能注意之情事，竟均應注意、能注意而未注意，其
    等就本件車禍之發生，均有過失；且按肇事道路屬一般車道
    ，行人穿越時自應理讓來往車輛先行，是被害人穿越車道未
    注意左側來車小心穿越，應為肇事主因，而被告張森林未注
    意車前狀況並隨時採取必要之安全措施，則為肇事次因，本
    件經送臺灣省車輛行車事故覆議鑑定委員會鑑定肇事原因，
    亦同此認定，有該會100 年4 月11日覆議字第1006201309號
    函附卷可稽，則本件依被害人與被告張森林行為就車禍發生
    所占原因力之強弱，過失比例應以被害人較重。再被害人與
    被告張森林前述過失態樣，均屬肇事雙方行進間之具體過失
    ，與本件車禍之發生，應具有相當因果關係。
４、至被告張森林無照駕駛部分，按駕駛執照之核發與領取，乃
    監理機關之行政管制措拖，未領有駕駛執照駕車，雖構成行
    政違規，惟不能直接推論即為車禍發生之原因，本件尚無證
    據顯示被告張森林無照駕駛與車禍之發生間有何因果關係，
    尚難認亦係肇事原因而應就此負肇事責任，併為敘明。
５、綜上，被害人穿越車道未注意來車小心穿越，為肇事主因，
    被告張森林未注意車前狀況並隨時採取必要之安全措施，為
    肇事次因，雙方就本件車禍所發生之損害，均有責任。
(二)、原告請求之損害賠償是否合理？
１、按因故意或過失，不法侵害他人之權利者，負損害賠償責任
    ，民法第184 條第1 項前段定有明文。如前述被告張森林未
    注意車前狀況並隨時採取必要之安全措施，就本件車禍之發
    生有過失，並具相當因果關係，自應負侵權行為損害賠償責
    任；至被告張森林無照駕駛因尚難認與車禍發生間有何因果
    關係，則原告指訴知悉張森林無照駕駛而仍出借車輛之被告
    李美華，自無庸因其出借車輛之行為負損害賠償責任。至關
    於原告請求被告張森林應負損害賠償責任之項目：
(1)、醫療費用及殯葬費用部分：
    按不法侵害他人致死者，對於支出醫療及增加生活上需要之
    費用或殯葬費之人，亦應負損害賠償責任，民法第192 條第
    1 項定有明文。本件原告白虹雲主張被害人因本件事故送醫
    治療時，其支出醫藥費用共2 萬8 千890 元，嗣為處理被害
    人後事，再支出殯葬費用共63萬6 千285 元等情，業據原告
    提出醫療費用及殯葬費用收據為據（見99年度審交重附民字
    第7 號卷第16至36頁），且為被告張森林所不爭執（見本院
    100 年1 月7 日言詞辯論筆錄），是原告白虹雲請求被告張
    森林賠償此部分費用，洵屬有據。
(2)、精神慰撫金部分：
    按不法侵害他人致死者，被害人之父、母、子、女及配偶，
    雖非財產上之損害，亦得請求賠償相當之金額，民法第194
    條定有明文。查原告白張茶為被害人之配偶，其餘原告為被
    害人之子女，原告白張茶與被害人均已高齡，夫妻相扶多年
    ，自有深厚情感，被害人驟因意外車禍身亡，原告白張茶頓
    失所依，蒙受精神上無可彌補之鉅大痛苦，而其餘原告突遭
    喪父之痛，精神上亦受有相當之痛苦，均堪認定，自得請求
    賠償相當之精神慰撫金。本院審酌有關兩造之身分、地位、
    經濟能力、原告所受痛苦之程度等一切情狀，認原告白張茶
    、白虹雲、白清秀、白秋卿、白美玲、白桂鳳、白育嘉、白
    純碧各主張所受非財產上損害之相當賠償金額300 萬元、99
    萬2 千004 元、100 萬元、100 萬元、100 萬元、10 0 萬
    元、100 萬元、100 萬元，尚屬合理，洵屬有據。
(3)、綜上，本件原告因本件車禍所受之損害，計為原告白張茶30
    0 萬元、原告白虹雲165 萬7 千179 元（含醫藥費用2 萬8
    千890 元、殯葬費用63萬6 千285 元、精神慰撫金99萬2 千
    004 元），原告白清秀100 萬元、原告白秋卿100 萬元、原
    告白美玲100 萬元、原告白桂鳳100 萬元、原告白育嘉100
    萬元、原告白純碧100 萬元。
２、又按損害之發生或擴大，被害人與有過失者，法院得減輕賠
    償金額，或免除之，民法第217 條第1 項定有明文。本件被
    害人白元田穿越車道未注意來車小心穿越，為肇事主因，被
    告張森林未注意車前狀況並隨時採取必要之安全措施，為肇
    事次因，業如前述，本院審酌被害人與被告張森林就本件車
    禍所占原因力之強弱，認肇事責任比例應為7 比3 ，則應減
    輕賠償金額之比例亦以此為適當。故經過失相抵後原告得請
    求之金額，應為上開原告因本件車禍所受損害之30% ，即原
    告白張茶90萬元、原告白虹雲49萬7 千154 元、原告白清秀
    、原告白秋卿30萬元、原告白美玲30萬元、原告白桂鳳30萬
    元、原告白育嘉30萬元、原告白純碧30萬元。
３、再按因汽車交通事故死亡者，受害人之遺屬得向保險人請求
    保險給付，其第1 順位為父母、子女及配偶，同一順位之遺
    屬有數人時，按人數平均分配保險給付；又保險人依強制汽
    車責任保險法規定所為之保險給付，視為被保險人損害賠償
    金額之一部分，被保險人受賠償請求時，得扣除之，強制汽
    車責任保險法第11條第1 項、第2 項、第32條分別定有明文
    。本件原告分別為被害人之配偶及子女，於被害人死亡時，
    均為第1 順位之保險金請求權人，又原告業已領取強制汽車
    責任保險理賠金150 萬元，業據原告於審理中自承在卷（見
    本院100 年6 月22日言詞辯論筆錄），則依前開規定，該保
    險金自應按原告之人數平分，並於計算損害賠償時扣除之。
    從而，本件原告前述得請求之金額，應分別應各再扣除18萬
    7 千500 元（計算式：1,500,000 ÷8 = 187,500 ），即原
    告白張茶71萬2 千500 元、原告白虹雲30萬9 千654 元、原
    告白清秀11萬2 千500 元、原告白秋卿11萬2 千500 元、原
    告白美玲11萬2 千500 元、原告白桂鳳11萬2 千500 元、原
    告白育嘉11萬2 千500 元、原告白純碧11萬2 千500元。
三、從而，原告因被告張森林駕駛過失致所受之損害，基於侵權
    行為之法律關係，於請求被告張森林給付原告白張茶71萬2
    千500 元、原告白虹雲30萬9 千654 元、原告白清秀11萬2
    千500 元、原告白秋卿11萬2 千500 元、原告白美玲11萬2
    千500 元、原告白桂鳳11萬2 千500 元、原告白育嘉11萬2
    千500 元、原告白純碧11萬2 千500 元，並均自起訴狀繕本
    送達被告之翌日即99年4 月4 日起至清償日止，按法定利率
    年息5%計算之利息之範圍內，為有理由，應予准許。至逾此
    範圍之請求，即非正當，應予駁回。
四、本件原告勝訴部分，原告與被告張森林均陳明願供擔保請准
    宣告假執行及免為假執行，經核均無不合，爰各酌定相當之
    擔保金額准許之。至原告敗訴部分，其假執行之聲請失所附
    麗，應予駁回。
五、本件事證已臻明確，兩造其餘攻擊防禦方法與判決之結果不
    生影響，爰不另贅論，併此敘明。
六、據上論結，本件原告之訴為一部有理由、一部無理由，依民
    事訴訟法第385 條第1 項前段、第79條、第390 條第2 項、
    第392 條，判決如主文。
中    華    民    國   100    年    6     月    30    日
                  民事第一庭  法  官  孫曉青
以上正本證明與原本無異。
如對本判決上訴，應於判決送達後20日內向本院提出上訴狀。
中    華    民    國   100    年    7     月     7    日
                              書記官  詹佳佩